臺灣高等法院刑事判決
110年度上訴字第2490號
上  訴  人  
即  被  告  曾雲玲



            阮明釵




上列上訴人因傷害案件，不服臺灣新北地方法院109年度訴字第8
00號，中華民國110年5月28日第一審判決（起訴案號：臺灣新北
地方檢察署108年度偵字第35901號），提起上訴，本院判決如下
：
    主  文
原判決撤銷。
曾雲玲犯傷害罪，處拘役參拾日，如易科罰金，以新臺幣壹仟元
折算壹日。
阮明釵共同犯傷害罪，處拘役參拾日，如易科罰金，以新臺幣壹
仟元折算壹日。
    犯罪事實
一、曾雲玲與阮明釵前因寵物糾紛而生嫌隙，曾雲玲於民國108
    年7月11日晚間10時53分許，前往阮明釵位在新北市○○區○○
    路0段000○00號之美容坊欲找阮明釵理論，經阮明釵之友人N
    YUYEN VAN TUAN（中文名阮文俊）制止，並將曾雲玲推離美
    容坊至人行道上，曾雲玲因而心生不滿，做勢欲推倒阮文俊
    停放於人行道上之機車，阮明釵、阮文俊見狀即上前與曾雲
    玲互相拉扯，曾雲玲基於傷害阮明釵之犯意，阮明釵、阮文
    俊基於共同傷害曾雲玲之犯意聯絡，由曾雲玲與阮明釵、阮
    文俊互毆，過程中曾雲玲以熱水瓶中之熱水潑向阮明釵之頭
    部及頸部，阮明釵持手機揮打曾雲玲頭部，阮文俊則在旁以
    腳踢曾雲玲，致阮明釵受有前側頭皮及頸部一度燙傷、胸壁
    及頸部擦傷，曾雲玲則受有頭部挫傷合併右側眼瞼及眼周圍
    區域鈍傷及瘀腫傷、左小腿挫傷之傷害（阮文俊所涉傷害案
    件，另由原審法院通緝中）。
二、案經曾雲玲、阮明釵訴由新北市政府警察局樹林分局移送臺
    灣新北地方檢察署檢察官偵查起訴。
    理  由
壹、證據能力部分：
    按被告以外之人於審判外之陳述，雖不符刑事訴訟法第159
    條之1至第159條之4之規定，而經當事人於審判程序同意作
    為證據，法院審酌該言詞陳述或書面陳述作成時之情況，認
    為適當者，亦得為證據。又當事人、代理人或辯護人於法院
    調查證據時，知有第159條第1項不得為證據之情形，而未於
    言詞辯論終結前聲明異議者，視為有前項之同意，同法第15
    9條之5亦有明定。查本件檢察官、上訴人即被告曾雲玲、阮
    明釵（下稱被告曾雲玲、阮明釵）就本判決下列所引被告以
    外之人於審判外陳述之證據能力均未予爭執，迄至言詞辯論
    終結，亦未對該等證據之證據能力聲明異議，本院審酌該些
    供述證據作成時，核無違法取證或其他瑕疵，認為以之作為
    本案之證據屬適當，自有證據能力。其餘資以認定被告犯罪
    事實之非供述證據，均查無違反法定程序取得之情形，依刑
    事訴訟法第158條之4反面規定，亦具證據能力（至於被告曾
    雲玲、阮明釵皆稱「對方陳述內容不實」，或被告曾雲玲辯
    稱「阮文俊所述不實」、被告阮明釵辯稱「曾雲玲之仁愛醫
    院診斷證明書與本案無關」等語，見本院卷第137至139頁，
    均屬作為證明犯罪事實存否之證明力問題，與證據能力無涉
    ）。
貳、實體部分：
一、訊據被告曾雲玲、阮明釵就雙方於上揭時、地發生爭執之情
    狀固不爭執，惟均矢口否認有何傷害犯行；被告曾雲玲辯稱
    ：伊承認有拿熱水潑阮明釵，但那時候伊已受傷，係基於自
    衛；且伊驗傷完回家後，阮明釵又找另一名男子攻擊伊云云
    （見本院卷第141頁）。被告阮明釵則辯以：曾雲玲前因流
    浪貓不明原因死亡，認遭其飼養之犬隻咬死，即一再藉故至
    上址店內騷擾，當日阮文俊見曾雲玲闖入，即令曾雲玲離去
    ，並將曾雲玲推出店外，曾雲玲之腳傷乃是自己踢店外機車
    所致，非阮文俊所為，且其衝出店外與曾雲玲理論時，遭曾
    雲玲以保溫瓶內熱水潑灑，方舉起手中手機作勢防衛，其並
    未毆打曾雲玲，不可能造成曾雲玲受傷云云（見本院卷第15
    1至153頁）。經查：
　㈠被告阮明釵與同案被告阮文俊於前揭時、地，共同傷害告訴
    人曾雲玲之事實，業據證人即告訴人曾雲玲於偵查中證稱：
    伊當時去店裡找阮明釵，伊當時只是作勢要推機車，阮明釵
    很激動拿手機打伊右臉靠近眼睛部位，阮文俊從店內衝出來
    ，踢伊左腳，造成伊左小腿挫傷等語明確（見偵字卷第56頁
    ）。而告訴人曾雲玲於案發當日前往仁愛醫院急診，經診斷
    有：⒈頭部挫傷合併右側眼瞼及眼周圍區域鈍傷及瘀腫傷；⒉
    左小腿挫傷之傷勢，此有仁愛醫院診斷證明書在卷可查（見
    偵字卷第31頁），核與告訴人曾雲玲前揭證述遭毆打之部位
    相符。而被告阮明釵於偵查及原審審理中亦坦承：伊有出手
    將曾雲玲推到人行道，曾雲玲用熱水潑伊臉，伊被潑時手上
    有拿手機，有用手打她等情在案（見偵字卷第57頁 ；原審
    卷第46頁），足認被告阮明釵確有傷害告訴人曾雲玲之犯行
    無誤。再者，被告曾雲玲於前揭時、地，傷害告訴人阮明釵
    之事實，業據證人即告訴人阮明釵於偵查中證稱：當時曾雲
    玲到店裡找伊，伊不滿曾雲玲騷擾做生意，就出手推曾雲玲
    到人行道，曾雲玲就用熱水瓶的熱水潑伊等語明確（見偵字
    卷第57頁），核與證人即同案被告阮文俊於警詢、偵查中證
    稱：阮明釵與曾雲玲有起爭執，他們2人打成一團、拉來拉
    去、推來推去，曾雲玲故意用保溫瓶熱水潑灑阮明釵等語一
    致（見偵字卷第22、60頁）。而告訴人阮明釵於案發當日前
    往亞東紀念醫院急診，經診斷有前側頭皮及頸部一度燙傷、
    胸壁及頸部擦傷之傷勢，有亞東紀念醫院診斷證明書在卷可
    參（見偵字卷第33頁），核與告訴人阮明釵前揭證述遭潑灑
    熱水傷害及雙方推擠、拉扯過程中導致胸壁、頸部擦傷之方
    式相符。而被告曾雲玲於偵查及原審審理中坦承：伊與阮明
    釵拉扯時，水壺內的熱水有潑到阮明釵，造成阮明釵燙傷等
    語不諱（見偵字卷第56頁；原審卷第45頁），益徵被告阮明
    釵確有傷害告訴人曾雲玲之犯行無訛。
　㈡被告曾雲玲、阮明釵雖均以當時乃正當防衛為辯。然按正當
    防衛必須對於現在不法之侵害，始足當之，侵害業已過去，
    或無從分別何方為不法侵害之互毆行為，均不得主張防衛權
    ，而互毆係屬多數動作構成單純一罪，而互為攻擊之傷害行
    為，縱令一方先行出手，還擊之一方，在客觀上苟非單純對
    於現在不法之侵害為必要排除之反擊行為，因其本即有傷害
    之犯意存在，自無主張防衛權之餘地。是彼此互毆，必以一
    方初無傷人之行為，因排除對方不法之侵害而加以還擊，始
    得以正當防衛論（最高法院92年度台上字第3039號、96年度
    台上字第3526號判決意旨參照）。查：案發當日被告曾雲玲
    遭告訴人阮明釵推出店外時，2人確已發生爭執，被告曾雲
    玲如欲阻擋告訴人阮明釵繼續對其攻擊，大可直接逕自離開
    現場，無毋須與告訴人阮明釵拉扯，然被告曾雲玲於原審審
    理中供稱：當時熱水瓶放在包包裡，當時阮文俊攻擊伊，伊
    受傷了，才拿出熱水瓶，把杯蓋打開，整個潑出去，伊知道
    潑熱水會造成她受傷等語（見原審卷第110頁），是被告曾
    雲玲明知向他人潑熱水會造成他人受傷，仍特意從包包中取
    出熱水瓶、轉開瓶蓋，再將瓶中熱水潑向告訴人阮明釵，可
    見被告曾雲玲主觀上確係基於傷害之犯意而攻擊阮明釵，自
    無主張正當防衛之餘地。另被告阮明釵前已坦承確與告訴人
    曾雲玲發生爭執，而於其美容坊先動手推擠告訴人曾雲玲，
    已有傷害之故意，其事後反擊縱係因遭告訴人曾雲玲持熱水
    潑灑，亦難認其反擊是為單純排除侵害或是基於正當防衛所
    為。準此，被告2人辯稱其等傷害行為係基於正當防衛云云
    ，均不可採。
  ㈢被告阮明釵另稱：告訴人曾雲玲之診斷證明書與本案無關，
    乃是於翌日（即12日）凌晨2時許遭陌生男子毆打成傷（下
    稱另案）云云（見本院卷第153頁）。惟查告訴人曾雲玲至
    醫院就診之時間乃「108年7月11日晚間11時21分」許，並於
    「同日晚間11時40分」許離院，有前揭仁愛醫院診斷證明書
    存卷足憑（見偵字卷第31頁），審酌案發地點至該醫院之交
    通時間，足徵告訴人曾雲玲於遭被告阮明釵、同案被告阮文
    俊攻擊之後旋即前往醫院診治，該診斷證明書所載傷勢顯屬
    本案雙方衝突中所致，應無疑義；且告訴人曾雲玲就醫治療
    之時間顯然早於翌日凌晨2時許之另案發生時點，亦證前揭
    傷勢與另案無涉。被告阮明釵前開辯解，洵屬無據，自不足
    採。
　㈣至被告阮明釵於偵查、本院審理中固供稱：伊沒有看到阮文
    俊有無出手云云。同案被告阮文俊於偵查中亦否認有何以腳
    踢告訴人曾雲玲之犯行（見偵字卷第60頁）。然證人即告訴
    人曾雲玲於偵查中證稱：伊當時只是作勢要推機車，阮文俊
    從店內衝出來，踢伊左腳，造成伊左小腿挫傷等語明確（見
    偵字卷第56頁）。參以同案被告阮文俊於警詢中供稱：伊當
    時在店內幫客人理髮，伊不認識曾雲玲，但曾雲玲開門進到
    店內一直唸個不停，伊一直推曾雲玲要曾雲玲出去，曾雲玲
    在店外還是唸個不停，還推倒伊摩托車，伊見狀就把曾雲玲
    推開，之後阮明釵也出來與曾雲玲起爭執，並互相推來推去
    等語（見偵字卷第22頁），足見同案被告阮文俊於案發時亦
    與告訴人曾雲玲有糾紛及肢體衝突，並曾與被告阮明釵一同
    推擠告訴人曾雲玲之事實，堪可認定。更遑論被告阮明釵、
    同案被告阮文俊於警詢時均陳稱：當時曾雲玲「推倒」機車
    一語在案（見偵字卷第14、22頁），已與其等事後改稱「用
    腳踢倒機車」之情狀，前後不一、相互矛盾，是事後改稱「
    用腳踢倒機車」一語，已難遽採；從而，自難認被告阮明釵
    上開「曾雲玲之腿傷乃是以腳踢倒機車所致」之說法屬實。
    基上，被告阮明釵、同案被告阮文俊前揭辯解，顯屬事後卸
    責之詞，並無可採。從而，被告阮明釵與同案被告阮明釵，
    就傷害告訴人曾雲玲部分，有共同犯意聯絡及行為分擔，應
    可認定。
　㈤告訴人曾雲玲雖一再請求調查「驗傷後」返家遭第三人攻擊
    之另案涉案第三人；惟該另案發生時間乃是翌日（12日）凌
    晨2時許，發生地點乃告訴人曾雲玲住處樓下（見本院卷第9
    1頁），足見時間、地點均與本案不同，難認屬本案犯罪事
    實之一部，且未經起訴，非屬本案審理範圍，其所請自屬無
    據，併予說明。　
  ㈥綜上所述，被告2人上揭犯行之事證已臻明確，堪以認定，應
    予依法論科。
二、論罪：
　㈠核被告曾雲玲、阮明釵所為，均係犯刑法第277條第1項之傷
    害罪。
　㈡被告阮明釵就傷害告訴人曾雲玲之犯行，與同案被告阮文俊
    間，有犯意聯絡及行為分擔，應論以共同正犯。被告曾雲玲
    、阮明釵基於傷害之單一犯意聯絡，先後攻擊彼此之行為，
    乃於時、空緊密之情況下，接續完成且侵害同一告訴人身體
    法益，各行為間獨立性極為薄弱，依一般社會通念，難以強
    行分開，應視為數個舉動之接續施行，以包括之一行為評價
    較為合理，應論以接續犯。
三、撤銷改判之理由：
　㈠原審經審理結果，認被告2人所為傷害犯行事證明確，而予論
    罪科刑，固非無見。然：本案行為時點乃「108年7月11日」
    ，刑法第277條則是於108年5月29日修正公布，於同年月31
    日施行，故本案行為時，該條文業已修正施行，自應適用行
    為時法，原判決誤為新舊法比較且適用「修正前」之刑法第
    277條第1項規定，於法有違。被告2人上訴猶執陳詞否認犯
    罪，無非乃是就原審依職權所為之證據取捨以及心證裁量，
    反覆爭執，固無足採，惟原判決既有上開可議之處，即屬無
    可維持，應由本院撤銷改判。
  ㈡爰以行為人責任為基礎，審酌被告曾雲玲、阮明釵因故與對
    方發生爭執，未思理性途徑解決其等糾紛，竟互相攻擊成傷
    ，行為誠屬不該，兼衡其等犯罪之動機、目的、手段、素行
    、被告曾雲玲自述大學畢業之智識程度，現職為自由業，每
    月收入為新臺幣（下同）2萬多元，須扶養母親之家庭經濟
    狀況等語（見原審卷第112頁）；被告阮明釵自述高中肄業
    之智識程度，現職為開美甲店，月收入2萬多元，須扶養女
    兒之家庭經濟狀況（見原審卷第112 頁）、其等犯後否認犯
    行、迄今均未與對方達成和解或賠償損害之態度及其等所受
    之傷害程度等一切情狀，分別量處如主文第2、3項所示之刑
    及均諭知易科罰金之折算標準，以資警惕。
據上論斷，應依刑事訴訟法第369條第1項前段、第364條、第299
條第1項前段，刑法第277條第1項、第28條、第41條第1項前段，
刑法施行法第1條之1，判決如主文。
本案經檢察官余佳恩提起公訴，檢察官孟玉梅到庭執行職務。
中　　華　　民　　國　　110 　年　　10　　月　　26　　日
                  刑事第十五庭  審判長法　官  陳芃宇
                                      法　官  陳勇松
                                      法　官  陳俞伶
以上正本證明與原本無異。
如不服本判決，應於收受送達後20日內向本院提出上訴書狀，其
未敘述上訴之理由者並得於提起上訴後20日內向本院補提理由書
（均須按他造當事人之人數附繕本）「切勿逕送上級法院」。
                                      書記官  朱家麒
中　　華　　民　　國　　110 　年　　10　　月　　27　　日
附錄：本案論罪科刑法條全文
中華民國刑法第277條
傷害人之身體或健康者，處5年以下有期徒刑、拘役或50萬元以
下罰金。
犯前項之罪，因而致人於死者，處無期徒刑或7年以上有期徒刑
；致重傷者，處3年以上10年以下有期徒刑。